臺灣臺東地方法院刑事裁定　　　　　　　　　　　　 　九十一年度聲判字第三號
　　聲　 請　 人　丁○○○　.
　　即 告 訴　人
　　代　 理　 人　丙○○律師
　　被　　　　告　甲○○○　女.
右列聲請人因被告業務過失致死案件，不服臺灣高等法院花蓮分院檢察署檢察長於中
華民國九十一年七月二日九十一年度上聲議字第三三號駁回再議之處分（原不起訴處
分案號：臺灣臺東地方法院檢察署九十年度偵字第二一○九號、第二一二五號），聲
請交付審判，本院裁定如左：
    主  文
聲請駁回。
    理  由
一、按告訴人不服上級法院檢察署檢察長或檢察總長認再議為無理由而駁回之處分者
    ，得於接受處分書後十日內委任律師提出理由狀，向該管第一審法院聲請交付審
    判。法院認為交付審判之聲請不合法或無理由者，應駁回之。刑事訴訟法第二百
    五十八條之一、第二百五十八條之三第二項前段分別定有明文。
二、本件聲請人即告訴人丁○○○以被告甲○○○、乙○○涉犯業務過失致死罪，向
    臺灣臺東地方法院檢察署檢察官提出告訴，經該署檢察官於九十一年五月八日，
    以九十年度偵字第二一○九、二一二五號為不起訴處分後，聲請人不服，聲請再
    議，經臺灣高等法院花蓮分院檢察署檢察長以再議為無理由，而於九十一年七月
    二日，以九十一年度上議字第三三號處分書駁回再議，聲請人於同年月十二日，
    收受駁回處分書，於同年月二十九日，委任律師具狀向本院聲請交付審判，並未
    逾十日之不變期間（含在途期間六日，末日為同年月二十八日，係週日，順延一
    日），先予敘明。
三、聲請交付審判意旨略以：
（一）被告甲○○○部分：其明知被告乙○○僅參加過浮潛教練研習營，尚未依法取
      得浮潛教練之相關證照，竟仍僱用之，謂其選任監督並無過失猶如公司僱用無
      駕駛執照之司機肇事致他人車禍死亡，其選任已盡善良管理人之注意義務，何
      人能信？
（二）被告乙○○部分：聲請人聲請再議狀中檢附心肺復甦術之中英文資料均顯示「
      依據一般ＣＰＲ醫學常識，常人腦部缺氧四至六分鐘即會造成腦部的損傷，而
      六分鐘以上則造成無法復原的損傷」，然因落水者落水前肺部內尚有氣體，以
      常人憋氣可耐受一至二分鐘計算，自落水至造成溺斃結果，至少需五至八分鐘
      ，簡言之，被告乙○○與死者之距離確有五至八分鐘以上。被告在死者蕭武雄
      溺斃當時究竟距離死者多遠，檢察官於傳訊林安田時，並未加以訊問，而證人
      趙登印、王黃金塔、王添丁、林莊愛均證稱全隊一起下水，上岸時也是被告用
      繩子拉著他們一起回來，此「他們」有無包括死者？然四名證人又證稱死者先
      行上岸，表示被告並未以繩子將死者拉上岸，何能謂其有盡到照顧義務？
（三）另觀諸原檢察官於九十一年四月十七日至東河外科訊問相驗死者之榮譽法醫師
      施維修之筆錄記載內容，再參以前述之醫學資料，即明被告乙○○發現死者蕭
      武雄有異狀，乃至為其施作心肺復甦術之時間確有延誤，否則前開證人即法醫
      師施維修為何證稱死者喝水喝到足以致命，並特別強調「因為壓出來有水，而
      且是解凍之後」等語，足證被告乙○○未及時發現死者蕭武雄有異狀而迅予施
      救，致令其肺部大量進水而致命。
（四）臺灣高等法院花蓮分院檢察署並未就聲請人於再議聲請狀中所質疑之五大理由
      一一交代，僅以一語「經驗縱未滿三年，則一年與三年，經驗歷時之長短與注
      意力之關係又如何界定」帶過，有答非所問之嫌，為此，聲請本院為交付審判
      之裁定。
四、本院經查：
（一）按新修正刑事訴訟法第二百五十八條之一規定告訴人得向法院聲請交付審判，
      係新增對於「檢察官不起訴或緩起訴裁量權」制衡之一種外部監督機制，法院
      僅就檢察官所為不起訴或緩起訴之處分是否正確加以審查，以防止檢察機關濫
      權，依此立法精神，同法第二百五十八條之二第三項規定法院審查聲請交付審
      判案件時「得為必要之調查」，其調查證據之範圍，自應以偵查中曾顯現之證
      據為限；而同法第二百六十條對於不起訴處分已確定或緩起訴處分期滿未經撤
      銷者得再行起訴之規定，其立法理由說明該條所謂不起訴處分已確定者，包括
      「聲請法院交付審判復經駁回者」之情形在內，是前述「得為必要之調查」，
      其調查證據範圍，更應以偵查中曾顯現之證據為限，不得就告訴人新提出之證
      據再為調查，亦不得蒐集偵查卷以外之證據，否則，將與刑事訴訟法第二百六
      十條之再行起訴規定，混淆不清，亦將使法院兼任檢察官而有回復「糾問制度
      」之虞；且法院裁定交付審判，即如同檢察官提起公訴，使案件進入審判程序
      ，是法院裁定交付審判之前提，必須偵查卷內所存證據已符合刑事訴訟法第二
      百五十一條第一項規定「足認被告有犯罪嫌疑」，檢察官應提起公訴之情形，
      亦即該案件已經跨越起訴門檻，否則，縱或法院對於檢察官所認定之基礎事實
      有不同判斷，但如該案件仍須另行蒐證偵查始能判斷應否交付審判者，因交付
      審判審查制度並無如同再議救濟制度得為發回原檢察官續行偵查之設計，法院
      仍應依同法第二百五十八條之三第二項前段規定，以聲請無理由裁定駁回。
（二）被告甲○○○部分：
   (1) 按刑法上之過失犯，以行為人對於結果之發生應注意並能注意而不注意為成立
      要件。又過失犯之注意義務，由結果預見義務（無認識之過失）與結果迴避義
      務（有認識之過失）所構成。結果預見義務，指一般人預見結果發生之可能性
      ，或稱結果預見可能性；結果迴避義務，則指迴避結果發生之可能性，亦稱為
      結果迴避可能性。是結果預見可能性與結果迴避可能性，成為過失犯是否成立
      之最核心問題；且過失行為與結果間，在客觀上有相當因果關係始得成立。而
      所謂相當因果關係，係指依經驗法則，綜合行為當時所存在之一切事實，為客
      觀之事後審查，認為在一般情形下，有此環境、有此行為之同一條件，均可發
      生同一之結果者，則該條件即為發生結果之相當條件，行為與結果即有相當之
      因果關係。反之，若在一般情形下，有此同一條件存在，而依客觀之審查，認
      為不必皆發生此結果者，則該條件與結果不相當，不過為偶然之事實而已，其
      行為與結果間即無相當因果關係，最高法院著有七十六年度台上字第一九二號
      判例可資參照。被告甲○○○固為明通機車行之負責人，惟其營業項目包括配
      零件、機車、浮潛用具（含救生衣、水鏡、膠鞋等）之出租及提供浮潛指導員
      等情，業據被告供承在卷，並經證人即前臺東縣租賃商業同業工會理事長顏周
      虎於偵查中結證屬實（見九十年度偵字第二一○九號偵查卷第九十一頁），且
      有臺東縣政府營利事業登記證影本一紙附卷可稽，足認被告甲○○○並非僅係
      經營機車出租之業者，而係包括經營浮潛相關活動、用具出租之合法業者；又
      被告甲○○○僱用被告乙○○帶領遊客在海邊浮潛乙節，亦據被告二人供明在
      卷，且互核相符，是本件被告甲○○○既係以出租浮潛用品及提供遊客浮潛指
      導員隨行指導浮潛活動為業，而非實際參與浮潛活動者，則其注意義務，應在
      於選任監督浮潛指導員部分，是否已盡其注意義務，僱用具有帶領浮潛活動之
      專業資格人員，且該員之資格是否隨時有效為判斷標準，故本件首應審究者，
      在於其所僱用之被告乙○○是否具有專業資格，且該資格是否尚屬有效。
   (2) 交通部觀光局東部海岸國家風景區管理處（以下簡稱東管處）前於八十八至九
      十年間，委託中華民國潛水協會（下稱潛水協會）及臺東縣租賃商業同業公會
      （下稱租賃商業同業公會）承辦浮潛指導員訓練，提供浮潛業者參加，其中分
      別於八十八年四月十二至十六日及同年月二十五至二十六日辦理第一期、第二
      期研習班，對於參與浮潛指導員訓練者，經檢定合格後核發證書以為資格證明
      ；嗣於九十年間，租賃商業同業公會鑑於上開證書之有效期間即將期滿，乃於
      九十年三月十九日函請東管處委託潛水協會繼續辦理第三期訓練，經該處函覆
      同意主辦且由租賃商業同業公會承辦，並對於通過訓練課程者，分別由潛水協
      會及租賃商業同業公會核發結訓證書以資證明，東管處並據以發給合格浮潛指
      導員識別證，供遊客辨識等情，迭經檢察官向潛水協會及東管處函詢，此有東
      管處九十一年三月六日觀海綠（九十一）字第０八九四號函、中華民國潛水協
      會九十一年二月二十八日（９１）潛協字第０１０５號函各一件在卷可憑，且
      前開浮潛指導員研習班之參與對象係以綠島地區之浮潛業者、嚮導及救生員或
      有志從事浮潛指導員之綠島居民為限，而浮潛指導員複訓則係以第二期受訓合
      格之浮潛指導員為限，此觀卷附之「綠島地區浮潛指導員研習班（第三期）暨
      指導員複訓」計劃書自明，是以在綠島地區擔任浮潛指導員之人，於參加上開
      特定單位之訓練課程，且通過具有淘汰性質之檢定考試，取得證書後，即可在
      該地區從事指導遊客浮潛，應無疑義。而本件被告乙○○於八十九年四月二十
      六日，經潛水協會核發之（８９）潛浮指字第九０三九六號浮潛指導員證書，
      載明有效期間為八十九年四月二十六日至九十年四月二十五日；其繼續參加八
      十九年浮潛指導員第二期研習班，及九十年第二期指導員複訓班，通過測驗，
      因此由東管處依據結訓結果核發；且其另參加八十九年綠島地區浮潛指導員第
      三期初訓班暨第二期複訓班浮潛指導員第二期研習班通過審查為合格人員，並
      領有東管處綠島浮潛指導員證，亦載明有效期間至九十三年六月份止，有上開
      浮潛指導員證書、浮潛指導員識別證複訓班成績表及綠島浮潛指導員證各一紙
      可資佐證，足認被告乙○○確係經過權責單位審查通過，具有擔任浮潛指導員
      資格且其資格尚在有效期間之事實，堪以認定。
   (3) 被告甲○○○既係經營浮潛相關用品及指導員之出租業務，則其以僱用合格之
      浮潛指導人員即足。本件意外事故發生時，被告乙○○已擔任浮潛指導員達二
      、三年之久，且均定期參加訓練課程，通過審查領有證書，不能謂其經驗不足
      ，是被告甲○○○予以雇用，尚難認其選任行為有何疏失，況被告甲○○○僅
      係僱主，當時並不在現場，縱使意外發生，亦難認其對被害人之死亡有何過失
      責任。至浮潛與一般潛水活動在裝備及方式上有明顯之不同，此為一般人所週
      知，聲請人認被告乙○○未取得合格證照，並非正式潛水人員，被告甲○○○
      竟加以僱用，未盡選任監督義務，顯係誤會，尚不足採。
（三）被告乙○○部分：
   (1) 按浮潛活動的教練與浮潛人員之最高比例為一比十，每增加一至五人得配置助
      教一人，六人以上配置教練一人；於活動進行時，應提高警覺，掌控浮潛人員
      是否有異狀；又人員配置以不諳水性為前、諳水性為後之原則；而浮潛指導員
      帶領浮潛人員進行浮潛活動時，裝備檢查部分必須具備面鏡、蛙鞋、呼吸管、
      防寒衣、套鞋及浮力背心等物，繼而進行自我介紹、環境簡介、三寶簡介及操
      作、自救演練、手勢信號、講解水中注意事項、浮潛人員配置、水域生態解說
      及人員清查，此有浮潛指導員活動安全規範注意事項及浮潛活動安全規範流程
      各一紙在卷可稽，而證人顏周虎於偵查中亦證稱：「我們的浮潛指導員在帶旅
      客下水前，會問他們的身體情形，並且提醒他們，如果心臟病高血壓之類疾病
      的話一定要告訴指導員，千萬不可下水，另外在下水時如果身體不適也一定要
      立刻告訴指導員。」、「除非遊客在水裏有明確表露不舒服，否則以指導員的
      能力，應該無從判斷。因為我們所受的是急救訓練，指導員沒有任何醫學知識
      。」等語（見九十年度偵字第二一○九號卷宗第九十頁）。查被告乙○○於本
      件事發當時僅帶六位遊客浮潛，下水前有叫遊客做暖身運動，並告知身體不適
      者切勿下水，遊客皆身穿浮潛衣、蛙鏡、防滑鞋、救生衣、呼吸管等情，業據
      證人即與死者同隊之遊客趙登印、王黃金塔、王添丁於警訊及偵查中證述明確
      ，是認被告乙○○確係按規定從事浮潛指導活動，應無疑義；又證人趙登印於
      偵查中證稱：「乙○○有帶我們往比較遠的地方去浮潛，從頭到尾都有拉繩子
      與救生圈。」、「我是又下水時，死者剛好往回走，我們碰面處水深到腰，從
      頭到尾被告都有看著我們。」等語；證人王黃金塔於偵查中證稱：「被告全程
      都陪著我們，他從淺到深都拉著我們救生圈上的繩子。」等語；證人王添丁於
      警訊中證稱：「當時蕭武雄是走在我們前面先上岸，我並未看見他在岸上有何
      不適狀況。」、「當時蕭武雄先上岸走前面，是教練乙○○在他身後先發現。
      」等語，於偵查中證稱：「被告全程都陪我們，我自己會游泳，所以我不用救
      生圈，但是我們都有拉繩子。」、「（死者是否第一個下水？）不是，我們是
      拉著繩子一起下水。」等語；證人林莊愛於偵查中證稱：「（被告是否全程從
      頭到尾陪你們浮潛？）有，他用繩子拉著我們，我還有救生圈。」、「被告也
      是用繩子拉著我們上來。」等語；證人林安田於偵查中亦證稱：「（浮潛的過
      程被告是否全程陪同？）是」、「（死者在下水前是否有提過他身體不舒服？
      ）沒有說過。」等語，至死者蕭武雄固未使用救生圈，然係因會游泳者可以不
      使用救生圈進行浮潛，同行之證人王添丁亦同，參以死者之女蕭相宜於警訊中
      證稱死者水性佳等語，足見死者縱未佩帶救生圈，惟均已穿戴浮潛衣、蛙鏡、
      防滑鞋、救生衣、呼吸管等浮潛必須之裝備，則本件意外與是否使用救生圈尚
      屬無涉。被告復供稱他在死者上岸的過程中發現他有腳步不穩，然後趴下，旋
      即上前攙扶並施以急救等情，核與證人即死者之同隊遊客趙登印及王添丁所述
      相符。而證人趙登印又證稱當時他也在很淺的地方邊游邊走，看見死者當時從
      他身旁走上岸，一下子聽見被告驚呼有人趴在水上，然後看見被告將死者扶上
      岸急救等語，應可認被告已立即對死者為必要之急救措施，並無片刻耽誤，足
      見被告乙○○在帶領遊客進行浮潛活動時，均全程隨行在旁至結束浮潛上岸為
      止，且按規定及個人狀況指導遊客使用救生圈及拉繩子，並係第一位發現死者
      異狀之人，衡情被告乙○○所帶領之六名遊客，情況各異，遊客又係分別依序
      上岸，水中潮流難以步行，縱使在上岸過程亦未能分秒緊跟在每一位成員旁邊
      ，則在其目視環顧之範圍內隨行，尚難認其有何疏失之處，是認原處分及駁回
      處分此部分之理由，並無違誤。
   (2) 再觀諸聲請人所提出之心肺復甦術中英文資料，其中中文部分係在於解說心肺
      復甦術之內容時提及大腦如果失去血液流動，在四到六分鐘後，即將失去功能
      等語，主要在於強調心肺復甦術實施之時間點，必須在於該段時間內，病人之
      救活率即予以提高，至於落水造成溺斃之情形，則未言及，然每人憋氣之時間
      按游泳能力、體質及客觀環境等因素而有所不同，故自落水後多久造成溺斃結
      果，是否為聲請人所指之五至八分鐘，尚屬可疑，且上開資料亦未有實證證明
      ，況當時之地點在海邊，在水中行走之阻力較陸地為大，此一般所週知之事實
      ，縱使被告乙○○欲向前靠近死者，其人亦在海中行走，其與死者間之距離，
      仍難單純僅以上開時間作為判斷之基準，而遽謂被告乙○○顯然遠離死者而耽
      誤急救之黃金時間。
   (3) 復就檢察官督同證人即榮譽法醫師施維修相驗結果，認死者之死亡原因為溺斃
      ，有相驗屍體證明書、驗斷書及勘驗筆錄在卷可稽，且證人施維修於偵查中證
      稱：「依照屍體壓迫胸部流血水出來，應該是肺部積水造成，也許經由急救後
      又恢復呼吸‧‧肺部積水就是溺斃。」、「（死者家屬提到之急救黃金時間？
      ）要看情況判斷，如果喝太多，無法救回來只是暫時活，但是要觀察幾天，如
      果肺衰竭還是會死亡。」等語，是證人本於其專業判斷亦認聲請人所謂之急救
      黃金時間必需視情況而定，肺部之積水量多寡亦足以影響急救時間之長短，倘
      若死者肺部之積水量已足致命，則縱使在最短時間內施以急救而使死者處於所
      謂之暫時活之狀態，亦仍無法避免死亡之結果，參以證人施維修亦證稱本件死
      者之喝水量已達致命之程度等語，從而，檢察官據此認定被告乙○○無過失等
      情，尚難認定有何不當之處。
（五）綜上，原不起訴處分認被告甲○○○、乙○○並無業務過失致死情形，臺灣高
      等法院花蓮分院檢察署處分書，認原檢察官所調查之事證明確，援用原不起訴
      處分書之理由亦採相同見解，因認被告等亦均無過失，經本院核閱卷內證據資
      料，於法尚無違誤，本件聲請交付審判意旨仍執前詞，對於原處分加以指摘請
      求交付審判，非有理由，自應予駁回。
五、依刑事訴訟法第二百五十八條之三第二項前段，裁定如主文。
中      華      民      國    九十一    年     十二     月    三十一    日
                                臺灣臺東地方法院刑事庭
                                    審判長法  官  楊力進
                                          法  官  柯姿佐
                                          法  官  林卉聆
右正本證明與原本無異。
本件不得抗告。
                                          書記官  蘇  豫
中      華      民      國    九十一    年     十二     月    三十一    日
附記：
刑事訴訟法第二百五十八條之三第二項前段
法院認交付審判之聲請不合法或無理由者應駁回之。
